ACORDAO-COMPLETO-2353450

ACÓRDÃO 3825/2020 ATA 8/2020 - PRIMEIRA CÂMARA

VISTOS, relatados e discutidos estes autos de tomada de contas especial instaurada pelo Ministério do Meio Ambiente contra Alberto Eustáquio Caldeira de Melo, ex-prefeito de Bocaiúva/MG, em razão da não conclusão do objeto do Convênio 31/2007 (Siafi 600929) ; 
ACORDAM os Ministros do Tribunal de Contas da União, reunidos em sessão da Primeira Câmara, diante das razões expostas pelo relator, em: 
9.1. acolher as alegações de defesa de Alberto Eustáquio Caldeira de Melo;
9.2. acolher as razões de justificativa de Ricardo Afonso Veloso;
9.3. julgar regulares as contas de Alberto Eustáquio Caldeira de Melo e Ricardo Afonso Veloso, com fundamento nos arts. 1º, inciso I, 16, inciso I, e 17 da Lei 8.443/1992, dando-lhes quitação plena.

Tomada de contas especial em razão da não conclusão do objeto do Convênio 31/2007 (Siafi 600929);

Primeira Câmara

Município de Bocaiúva/MG.

3. Interessados/Responsáveis:
3.1. Interessado: Ministério do Meio Ambiente (vinculador)
3.2. Responsáveis: Alberto Eustáquio Caldeira de Melo (XXX.206.926-XX); Ricardo Afonso Veloso (XXX.657.116-XX).

13.1. Ministros presentes: Benjamin Zymler (na Presidência), Walton Alencar Rodrigues (Relator), Bruno Dantas e Vital do Rêgo.
13.2. Ministros-Substitutos presentes: Augusto Sherman Cavalcanti e Weder de Oliveira.

WALTON ALENCAR RODRIGUES

Adoto, como relatório, a instrução da Secex-MG (peças 62-64) :
INTRODUÇÃO
1. Trata-se de Tomada de Contas Especial instaurada pelo Ministério do Meio Ambiente, em razão da “não execução total do objeto pactuado, em decorrência da não apresentação da documentação complementar da Prestação de Contas” do Convênio 31/2007 - Siafi 600.929 (peça 10, p. 39) , celebrado com o município de Bocaiúva/MG, que teve por objeto a elaboração do Plano de Gestão Integrada de Resíduos Sólidos (PGIRS) , a implantação do aterro sanitário, a recuperação de área degradada pela disposição inadequada de resíduos sólidos urbanos, bem como a estruturação da Associação dos Catadores de Materiais Recicláveis de Bocaiúva (Ascaboc) e a recuperação e a readequação de usina de triagem de compostagem de resíduos sólidos (peça 4, p. 301-319) .
HISTÓRICO 
2. Conforme disposto na cláusula terceira do instrumento do convênio, os recursos necessários para execução do objeto pactuado foram orçados em R$ 598.232,00, sendo R$ 31.500,00 de contrapartida e R$ 566.732,00 à conta do concedente, dos quais foram liberados R$ 149.943,00 (2007OB900201, de 28/12/2007, peça 10, p. 59) , depositados na conta 9.679-2 da agência 0393-X do Banco do Brasil, em 3/1/2008 (peça 9, p. 105) .
3. O ajuste foi firmado em26/12/2007, com vigência inicialmente prevista para findar em 30/9/2009, mas prorrogada até 30/11/2011 (peça 10, p. 53) .
4. A Controladoria-Geral da União concluiu pela imputação de débito integral a Alberto Eustáquio Caldeira de Melo (peça 10, p. 65-68) , ex-prefeito (2001 a 2008) , pela inexecução do objeto. Atestou-se a irregularidade das contas, conforme Certificado de Auditoria (peça 10, p. 69) e Parecer do Dirigente do Órgão de Controle Interno (peça 10, p. 70) . A Ministra de Estado do Meio Ambiente, na forma do art. 52 da Lei 8.443/92, atesta haver tomado conhecimento das conclusões do Controle Interno (peça 10, p. 77) .
5. No TCU, o débito integral foi atribuído ao ex-prefeito (R$ 149.943,00, peças 12-14, citação à peça 15, e AR à peça 16) . Após o exame das alegações de defesa (peça 26) , foi proposta irregularidade das contas do Sr. Alberto Eustáquio Caldeira de Melo, condenação em débito e aplicação de multa (peça 27) .
6. O MPTCU anuiu à proposta da Secex-MG (peça 30) .
7. Contudo, o Ministro Relator restituiu os autos a Secex-MG para nova instrução e nova citação do responsável, tendo argumentado que (peça 31) :
 (...) a proposição da unidade instrutiva fundamenta-se na verificação de início das obras sem autorização do órgão ambiental, em descumprimento ao convênio, o que teria contribuído para a não liberação das demais parcelas e paralisação das obras, resultando na perda do executado. 
Ocorre que o ofício citatório peça 15 apresenta condutas distintas: i) não renovação da licença prévia e, consequentemente, não obtenção de licença de instalação; e ii) pagamentos à empresa contratada para execução de obra que não possuía licença. 
Ora, não adoção das medidas necessárias à obtenção de licença ambiental e pagamento a contratada para execução de obra que não possuía licença não implicam em dano ao Erário, a não ser que evidenciada a relação causal entre a aqueles e este. 
A Secex/MG não informa nos autos a respeito do executado pela empresa contratada, para que se possa afirmar que nada pôde ser aproveitado em benefício da população local.
8. O auditor então responsável pela reinstrução dos autos ressaltou que o nexo causal entre a conduta e o débito estaria configurado no Ofício 1495/2015 TCU/SECEX-MG, de 23/6/2015 (peça 15) , tendo em vista que o responsável fora cientificado de que o débito era decorrente do não atingimento injustificado dos objetos pactuados. E acrescentou que o responsável fora esclarecido sobre o motivo de o objeto do convênio não ter sido atingido, citando o seguinte trecho (peça 34) 
O município de Bocaiúva/MG obteve a Licença Prévia para as obras do convênio em 2003, que venceu em junho de 2007, e não houve a renovação da licença. Assim, não conseguiu a Licença de Instalação para início das obras. Entretanto, foram efetuados pagamentos à empresa responsável pela obra do aterro sanitário - Construtora Santos e Manegazzo Ltda., no valor total de R$ 150.397,84. Não houve justificativas para o início das obras e pagamentos à empresa contratada, mesmo não havendo licença ambiental válida na época.
9. O referido auditor ainda lembrou que, em sua defesa, o responsável não argumentou sobre eventual benefício ao município de Bocaiuva-MG decorrente da parcela utilizada. 
10. Não obstante tais ponderações, a Secex-MG enviou diligência ao município, solicitando informações sobre a situação do aterro sanitário, especialmente no que tange ao licenciamento ambiental, e sobre a destinação dada às áreas e construções realizadas com os recursos federais.  Em relação ao primeiro ponto, a Prefeitura de Bocaiúva-MG esclareceu que (peça 43) :
a) o convênio não foi integralmente realizado, em virtude de o ex-gestor, Ricardo Afonso Veloso, não ter adotado as providências para obter a licença de instalação do aterro sanitário e da usina de reciclagem;
b) na origem da execução do convênio foi obtida uma Licença Prévia pelo ex-prefeito, Alberto Eustáquio Caldeira de Melo, cujo prazo expirou em junho de 2007 (renovada em 12/4/2011, com vigência até 12/4/2015) ;
c) a prestação de contas relativa à primeira parcela foi aprovada após o saneamento de divergências pelo ex-prefeito, Ricardo Veloso; e
d) a continuidade do convênio e a liberação do restante dos recursos ficaram condicionadas à obtenção da Licença de Instalação, mas o ex-gestor, Ricardo Veloso, deixou expirar o prazo (prorrogado até 13/6/2015) sem obter a licença e sem responder os ofícios da Supram (791/2012 e 207/2015) , de modo que o processo de obtenção da licença foi arquivado em 10/8/2015.
11. No tocante à destinação da áreas e obras realizadas, a Prefeitura informou que vistoria do Município constatou “a existência de estrada de acesso, obras de terraplenagem e recuperação de degradação, que veio a ser utilizada como aterro da cidade, para onde se destinava (sic) os resíduos sólidos da cidade”. Explicou que “essa área foi utilizada com esta finalidade até o último ano da gestão de Ricardo Veloso em 2016, quando desativou o aterro sanitário”. E acrescentou que a Ascaboc foi beneficiada com 130 m² de área construída utilizada para coleta, seleção e reciclagem do lixo, sendo que essa área estaria preservada e em condições de uso (peça 43, p. 2-3) .
EXAME TÉCNICO
12. Após o recebimento da resposta apresentada pela Prefeitura de Bocaiúva, o então Diretor Técnico da DiAmb determinou a citação do Sr. Alberto Eustáquio Caldeira de Melo pelo débito “decorrente da inexecução do objeto do Convênio 31/2007 (Siafi 600.929) ” (peça 44) , que foi concretizada por meio do Ofício 1616/2017-TCU/SECEX-MG, de 14/7/2017 (peças 46 e 47) . 
13. Em suas alegações de defesa, o responsável encaminhou cópia do Certificado LP Nº 56, que concedia à Prefeitura de Bocaiúva, “Licença Prévia, com validade até 27/6/2007, para a fase preliminar do planejamento da Usina/Aterro Sanitário” (peça 52) e também do pronunciamento da Superintendência Regional do Meio Ambiente (Supram) , que determinou o arquivamento do processo da licença de instalação referente ao Aterro Municipal de Bocaiúva, pela ausência de informações complementares (peça 53) . Argumentou, ainda, que (peça 51) :
a) a vigência do convênio ultrapassou o prazo de seu segundo mandato (2005/2008) alcançando a gestão do prefeito sucessor, Sr. Ricardo Veloso (2009/2012 e 2013/2016) . Durante o mandato do sucessor, o objeto teria sido parcialmente executado, tendo beneficiado a população, conforme constatado pela atual Prefeita nove anos depois (peça 51, p. 5) ;
b) dissente da assertiva de que os recursos foram gastos sem a anuência do órgão ambiental (licença prévia) . O certificado de licença prévia 56 foi emitido pela Feam em 27/6/2003, com validade até 27/6/2007. Se houve falha, esta deveria ser atribuída ao Ministério do Meio Ambiente, que firmou convênio em 26/12/2007, quando a licença já se encontrava vencida. Segundo parecer jurídico, a licença seria exigível apenas para a liberação da segunda parcela dos recursos, pelo FNMA. A primeira parcela foi liberada sem a obtenção das licenças. Na ausência de cláusula que proibisse a aplicação dos recursos sem licença ambiental, o repasse financeiro teria induzido o responsável a dispender o valor. Desde o repasse até o fim do mandato, o Sr. Alberto Caldeira não foi notificado para apresentar nova licença prévia. A Feam emitiu nova licença prévia (Certificado 249) em 12/4/2011, com validade até 12/4/2015. Entende que o órgão ambiental teria considerado a execução regular desde o vencimento da LP (26/7/2007) até a emissão da nova licença em 12/4/2011. O responsável teria entregue a execução ao sucessor durante o prazo para obtenção da licença de instalação, única exigência para a liberação da 2ª parcela. O modelo (condicionar a liberação de parcela à obtenção de licença ambiental) traria implícito o risco de inexecução (peça 51, p. 5-10 e 12) ;
c) buscou a celebração da avença por sete anos, só tendo êxito no último ano dos seus dois mandatos como Prefeito. Não caberia a sua responsabilização, pois a prestação de contas dos recursos que utilizou foi aprovada e, após oito anos, o local permanece apto a ser utilizado ao fim a que se destinava. Exigir o ressarcimento ensejaria enriquecimento sem causa da administração. Transcreve esclarecimentos da atual Prefeita sobre a omissão do ex-gestor, Ricardo Afonso Veloso, e sobre o uso e a possibilidade de aproveitamento da área (peça 51, p. 24-26) :
d) embora não tenha havido execução financeira após 2009, a responsabilidade não deveria se limitar ao Sr. Alberto Caldeira, devendo alcançar, também, o sucessor, a quem competiria dar continuidade à obra. Logo após a prestação de contas da 1ª parcela (entregue pelo Sr. Alberto Caldeira em 26/11/2008 e aprovada após saneamento pelo sucessor em abril de 2009) , o MMA solicitou a apresentação da licença de instalação, até 15/1/2009, que seria o único requisito para a libração da segunda parcela. Porém, seu mandato findou em 31/12/2008 (peça 51, p. 2-4, 9-10, 12-13 e 18) ;
e) durante sete anos, o sucessor, Ricardo Veloso celebrou três termos aditivos, assumindo a responsabilidade pela obtenção da licença, pela conclusão da obra e pela prestação de contas das parcelas restantes. Reativou o processo de licenciamento, tendo solicitado oito prorrogações de prazo para entrega da documentação. Porém, não adimpliu os prazos, o que resultou no arquivamento do processo ambiental. Se o convênio fosse inviável, o sucessor deveria tê-lo denunciado de imediato, mas não o fez. O MMA rejeitou novos pedidos de prorrogação, em decorrência do inadimplemento do prazo para apresentação da documentação solicitada desde 2009 (peça 51, p. 12-16) ;
f) a municipalidade teria retido os documentos e se negado a prestar contas, conduzindo à inscrição da inadimplência no Siafi. Somente após a inscrição, o Sr. Ricardo Veloso solicitou a retirada da restrição, argumentando desconhecimento e ausência de responsabilidade sobre o convênio, com base em parecer do setor de convênios sobre a antecipação de pagamento na 1ª medição e a inviabilidade de prestar contas. Entende que este exame não caberia à Prefeitura, mas ao concedente. O Sr. Ricardo Veloso buscou atribuir a responsabilidade ao seu antecessor, inclusive via ação judicial em desfavor do Sr. Alberto Caldeira (peça 51, p. 17-19) ; e
g) a não liberação da licença de instalação decorreria da ausência de atendimento das exigências do órgão ambiental. Consta que o empreendimento teria sido notificado a apresentar informações complementares por ofícios da Supram em 20/12/2011, 10/2/2012, 15/10/2012, 26/8/2013, 12/2/2015. O prazo para atendimento foi prorrogado em oito oportunidades, totalizando 660 dias. Não se poderia afirmar que o indeferimento do pedido de licença de instalação tenha decorrido de problema no empreendimento, mas da ausência de averbação da ampliação da área de reserva legal em cartório de registro de imóveis, de acordo com declaração do Sr. Ricardo Veloso. As obras não teriam sido retomadas após a transição no Poder Executivo. O pedido da licença de instalação não foi deferido ou indeferido, mas arquivado por omissão do Sr. Ricardo Veloso. Transcreve trecho do Despacho do Exmo. Relator: “pagamento à contratada para execução da obra que não possuía licença não implicam em dano ao erário” (peça 51, p. 19-24) .
14. No nosso entendimento:
a) de acordo com a atual alcaide, o Sr. Alberto Caldeira executou parcialmente o objeto, beneficiando a população. A prestação de contas da primeira parcela foi entregue pelo Sr. Alberto Caldeira (26/11/2008) e aprovada após saneamento pelo sucessor (abril de 2009) . De acordo com a atual alcaide, após oito anos, o local permanece apto a ser utilizado ao fim a que se destinava. A ocorrência se presta a afastar o débito;
b) o fato de os recursos terem sido gastos na ausência de licença prévia válida demonstra que não havia anuência do órgão ambiental para o empreendimento. Apesar de o MMA ter celebrado a avença (26/12/2007) e liberado a primeira parcela sem tal requisito, competia ao Sr. Alberto Caldeira executar a obra somente após a aprovação do órgão ambiental. A posterior emissão de nova licença pelo órgão ambiental não se presta a regularizar a execução inicial sem licença válida. Embora não tenha sido notificado sobre a necessidade de apresentação de nova licença, o Sr. Alberto Caldeira não pode alegar desconhecimento das normas aplicáveis para justificar o seu descumprimento (art. 3º da Lei de Introdução às Normas do Direito Brasileiro) ;
c) a prorrogação do prazo para adimplemento das condicionantes exigidas pelo órgão ambiental por oito vezes, demonstra a inadequação do planejamento do empreendimento no que tange à sua localização; e
d) no nosso entendimento as letras “b” e “c” justificam a aplicação de multa ao responsável.
15. Antes de emitir o parecer conclusivo sobre o julgamento das contas, a Secex-MG promoveu, por meio do Ofício 1091/2018-TCU/SECEX-MG, de 2/5/2018 (peças 57 e 58) , audiência de Ricardo Afonso Veloso (peça 57) quanto à sua omissão na entrega de documentos necessários à obtenção das licenças junto ao órgão ambiental, resultando na interrupção do repasse financeiro, inexecução parcial do objeto e inscrição da inadimplência do Município no Cadin, em decorrência da ausência da consecução do objeto do Convênio 31/2007- Siafi 600.929. 
16. Em resposta, o Sr. Ricardo Afonso Veloso (peça 59) argumenta que:
a) realizou diversas tentativas para obtenção da licença ambiental junto à Supram/Copam, não havendo qualquer omissão pessoal ou de sua equipe técnica (peça 59, p. 2) ;
b) a Supram teria estabelecido como condicionante a construção de pista de desaceleração às margens da BR 135 de, pelo menos, 1,5 Km. O valor necessário (três a seis milhões de reais) seria cerca de dez vezes superior ao do convênio, o que inviabilizou o empreendimento (peça 59, p. 3) ;
c) a Supram alegava que o local não possuía condições de segurança ambiental, pois havia uma grota seca, que a legislação ambiental de Minas Gerais considera como curso d´água (área de preservação permanente) . Apesar de ser passível de autorização, a Supram teria dificultado o licenciamento (peça 59, p. 3) ;
d) quando foi emitida a licença prévia, a Supram teria emitido onze condicionantes, cujo adimplemento demandaria enorme burocracia e gasto financeiro. O quadro de pessoal do Município não reunia condições sequer para elaborar o projeto para a pista de (des) aceleração (peça 59, p. 3) ;
e) no que tange à ausência de averbação da ampliação da reserva legal em cartório de registro de imóveis, esclarece que a legislação foi alterada com a edição da Lei Estadual 20.922/2013, cujo artigo 25 teria liberado os empreendimentos de abastecimento público de água, tratamento de esgoto e disposição de resíduos sólidos urbanos da averbação da reserva legal (peça 59, p. 4) ;
f) a dificuldade na obtenção da licença e a edificação de aterro sanitário particular licenciado em Montes Claros teriam conduzido o Município a alterar a estratégia para disposição de resíduos domiciliares. A participação no consórcio Codanorte teria viabilizado o adimplemento da Política Nacional de Resíduos Sólidos, em conformidade com a Lei 12.305/2010 (peça 59, p. 5) ; e
g) solicita o direito de provar o alegado por todos os meios de prova admitidos, em especial pela prova documental e testemunhal. Solicita, ainda, que as provas possam ser juntadas a qualquer tempo e, se for o caso, que seja realizada audiência para demonstrar a veracidade dos fatos (peça 59, p. 5) .
17. No nosso entendimento:
a) o empreendimento teria sido iniciado em local que não apresentava plena segurança ambiental. Para o licenciamento, o órgão ambiental teria exigido o adimplemento de onze condicionantes, dentre as quais a construção de pista de (des) aceleração, orçada em valor muito superior ao do próprio convênio. Contudo, na documentação que colacionou, não há qualquer comprovação sobre tais exigências. Seus argumentos estão adstritos a meras alegações, desprovidas de comprovação documental. O fato de ter celebrado, durante seus dois mandatos, três aditivos evidencia que julgava possível a obtenção da licença ambiental. A ocorrência é agravada pelas oito prorrogações concedidas para adimplemento das condicionantes, que alargaram o prazo para, aproximadamente, 660 dias, sem que o convênio fosse denunciado ou finalizado a contento;
b) o Sr. Ricardo Veloso não se negou a prestar contas, tendo, inclusive, saneado pendências da prestação de contas da primeira parcela elaborada pelo seu antecessor; 
c) a ocorrência relacionada à ausência de averbação da ampliação da área de reserva legal em cartório de registro de imóveis foi superada pela edição da Lei Estadual 20.922/2013, cujo artigo 25 liberou os empreendimentos de abastecimento público de água, tratamento de esgoto e disposição de resíduos sólidos urbanos da averbação da reserva legal;
d) o responsável agiu dentro dos limites da discricionariedade inerente aos agentes públicos ao desativar o empreendimento e passar a dispor os resíduos sólidos na cidade de Montes Claros, no âmbito de um consórcio; e
e) apesar de não ser o responsável pela seleção inicial do local do empreendimento, sua omissão na obtenção da licença impediu a conclusão (letra “a”) . Entendemos que, na ausência de comprovação documental sobre as dificuldades, ou até a impossibilidade, de adimplemento das condicionantes ambientais, cabe a aplicação de multa ao gestor. 
CONCLUSÃO
18. Apesar de o Sr. Alberto Eustáquio Caldeira de Melo (prefeito de 2001 a 2008) ter executado parcialmente o objeto, a prestação de contas parcial ter sido aprovada e a obra realizada com a primeira parcela dos recursos federais ter beneficiado a população, o fez sem a existência concomitante de licença ambiental. As falhas que podem ser atribuídas ao concedente (celebração do convênio sem licença válida e liberação financeira sem o adimplemento dos requisitos) não descaracterizam a irregularidade na execução pela Prefeitura. 
19. Em face da análise promovida nos itens 13 a 14, propõe-se acolher as alegações de defesa apresentadas pelo Sr. Alberto Eustáquio Caldeira Melo, afastando o débito, pois as informações prestadas pela atual alcaide evidenciam que os recursos utilizados beneficiaram a população e a parte edificada persiste com possibilidade de utilização de acordo com o pactuado junto ao concedente. Contudo, uma vez que não foram suficientes para sanear a íntegra das irregularidades atribuídas (execução parcial do objeto sem a obtenção de licença ambiental, resultando na interrupção do repasse financeiro e inscrição da inadimplência do Município no Cadin, no Convênio 31/2007) , suas contas devem ser julgadas irregulares. Propõe-se, ainda, em atendimento ao disposto no parágrafo único do art. 19 da Lei 8.443/1992, a aplicação da multa prevista no art. 58, inciso I, do mesmo normativo legal.
20. O seu sucessor, Ricardo Afonso Veloso (prefeito de 2009 a 2016) , assumiu uma obra cuja continuidade dependia do adimplemento das condicionantes ambientais para prosseguimento. Apesar de ter permanecido no cargo por dois mandatos, não obteve a licença ambiental nem comprovou, por meio de documentação hábil, que as exigências ambientais eram instransponíveis.
21. Em face da análise promovida nos itens 15 a 17, propõe-se rejeitar as razões de justificativa apresentadas pelo Sr. Ricardo Afonso Veloso, uma vez que não foram suficientes para sanear as irregularidades atribuídas (omissão na entrega de documentos necessários à obtenção das licenças junto ao órgão ambiental, resultando na interrupção do repasse financeiro, inexecução parcial do objeto e inscrição da inadimplência do Município no Cadin, no Convênio 31/2007) , de modo que suas contas devem ser julgadas irregulares. Propõe-se, ainda, em atendimento ao disposto no parágrafo único do art. 19 da Lei 8.443/1992, a aplicação da multa prevista no art. 58, inciso I, do mesmo normativo legal. 
PROPOSTA DE ENCAMINHAMENTO
22. Diante do exposto, submetem-se os autos à consideração superior propondo:
a) julgar irregulares as contas dos Srs. Alberto Eustáquio Caldeira de Melo (CPF XXX.206.926-XX) , na condição de prefeito do município de Bocaíuva-MG, na gestão 2005-2008, e Ricardo Afonso Veloso (CPF XXX.657.116-XX) , na condição prefeito do município de Bocaiúva, na gestão 2009-2012 e 2013-2016, com fundamento nos arts. 1º, inciso I, 16, inciso III, alínea “b”, e 23, inciso III, da Lei 8.443/1992 c/c os arts. 1º, inciso I, 209, inciso II, e 214, inciso III, do Regimento Interno do TCU; e
b) aplicar, com fundamento no art. 58, inciso I, da Lei 8.443/1992 c/c o art. 268, inciso I, do Regimento Interno do TCU, multa individual aos Srs. Alberto Eustáquio Caldeira de Melo (CPF XXX.206.926-XX) , na condição de prefeito do município de Bocaiúva,  na gestão 2005-2008,; e Ricardo Afonso Veloso (CPF XXX.657.116-XX) , na condição de prefeito do município de Bocaiúva-MG, na gestão 2009-2012 e 2013-2016, do, fixando-lhes o prazo de quinze dias, a contar da notificação, para comprovarem, perante o Tribunal, nos termos do art. 214, inciso III, alínea “a”, do Regimento Interno do TCU, os recolhimentos aos cofres do Tesouro Nacional do valor atualizado monetariamente desde a data do acórdão até a data do efetivo recolhimento, se for pago após o vencimento, na forma da legislação em vigor.
O MPTCU, representado pelo Subprocurador-Geral Lucas Rocha Furtado, aquiesceu às análises empreendidas pela unidade técnica, mas divergiu quanto ao encaminhamento processual (peça 65) :
Trata-se de tomada de contas especial instaurada pelo Ministério do Meio Ambiente – MMA ante indícios da ocorrência de dano ao erário na aplicação de recursos federais transferidos ao Município de Bocaiúva/MG para a execução do objeto do Convênio 31/2007. No valor de R$ 598.232,00 (R$ 566.732,00 a cargo da União e R$ 31.500,00 a cargo do município, a título de contrapartida) , o referido convênio teve por objeto a elaboração do Plano de Gestão Integrada de Resíduos Sólidos, a implantação de aterro sanitário, a recuperação de área degradada pela disposição inadequada de resíduos sólidos urbanos, a estruturação da Associação dos Catadores de Materiais Recicláveis de Bocaiúva e a recuperação/readequação de usina de triagem de compostagem de resíduos sólidos. A União transferiu ao Município de Bocaiúva/MG apenas a quantia de R$ 149.943,00, em 3/1/2008.
Inicialmente, a Secex/MG formulou proposta de encaminhamento propondo ao Tribunal, em essência, rejeitar as alegações de defesa do Sr. Alberto Eustáquio Caldeira de Melo, prefeito municipal de 2001 a 2008, condená-lo em débito, pela aludida quantia de R$ 149.943,00, referente a 3/1/2008, com dedução da quantia de R$ 11.251,48, devolvida à União em 9/9/2013, e aplicar-lhe a multa prevista no artigo 57 da Lei 8.443/1992 (páginas 4-5 da peça 27, com anuência dos dirigentes daquela unidade técnica às peças 28 e 29) .
Mediante parecer lançado à peça 30, anuí àquela proposta.
Porém, V. Ex.ª, em despacho constante da peça 31, determinou a restituição dos autos à Secex/MG, para que fosse promovida nova citação do Sr. Alberto Eustáquio Caldeira de Melo, de forma a buscar esclarecimentos sobre se houve efetivo proveito, para a população local, do que foi executado pela empresa contratada pelo município para a execução do objeto do Convênio 31/2007, uma vez que os motivos em que se baseou a citação realizada – “não adoção das medidas necessárias à obtenção de licença ambiental e pagamento a contratada para execução de obra que não possuía licença” – “não implicam em dano ao Erário, a não ser que evidenciada a relação causal entre aqueles e este”.
A par de promover nova citação do Sr. Alberto Eustáquio Caldeira de Melo, em cumprimento ao que foi determinado por V. Ex.ª, a Secex/MG realizou diligência junto à Prefeitura do Município de Bocaiúva/MG e audiência do prefeito sucessor, Sr. Ricardo Afonso Veloso, a fim de que este justificasse sua omissão na obtenção da licença ambiental necessária à execução do objeto do convênio, o que teria resultado na interrupção dos repasses financeiros federais necessários à conclusão daquele objeto e na inscrição do município no Cadastro Informativo de Créditos Não Quitados do Setor Público Federal – Cadin.
Após examinar as alegações de defesa, as razões de justificativa e as demais informações trazidas aos autos, a Secex/MG propõe ao Tribunal, em substância, julgar irregulares as contas dos Srs. Alberto Eustáquio Caldeira de Melo e Ricardo Afonso Veloso e aplicar, a cada um deles, a multa prevista no artigo 58, inciso I, da Lei 8.443/1992 (páginas 6-7 da peça 62, com manifestações dos dirigentes daquela unidade técnica às peças 63 e 64) .
- II -
A Secex/MG entende, e anuo a seu entendimento, que as informações ora trazidas aos autos, principalmente as prestadas pela Prefeitura do Município de Bocaiúva/MG em resposta à supramencionada diligência, logram descaracterizar o débito que se apontava nesta tomada de contas especial. Com efeito, essas informações demonstram “que os recursos utilizados beneficiaram a população e a parte edificada persiste com possibilidade de utilização de acordo com o pactuado junto ao concedente”, conforme concluiu a unidade técnica (página 6 da peça 62) .
No entanto, remanesce injustificada a irregularidade não danosa, atribuída tanto ao Sr. Alberto Eustáquio Caldeira de Melo quanto a seu sucessor, Sr. Ricardo Afonso Veloso, consistente na falta de obtenção da licença ambiental necessária à execução do objeto do Convênio 31/2007, o que motivou a interrupção dos repasses financeiros federais necessários à conclusão daquele objeto e a inscrição do Município de Bocaiúva/MG no Cadin.
Ocorre, porém, que, em situações nas quais se constata, depois de instaurada a tomada de contas especial, subsistir apenas irregularidade que não envolve dano ao erário, deve-se observar o entendimento que orientou a prolação do Acórdão 1723/2009-TCU-Plenário. Naquele ensejo, ao constatar que havia sido elidido o débito que se apurava em sede de tomada de contas especial derivada de fiscalização, mas remanescido irregularidade não danosa, o Tribunal decidiu retornar o processo à sua natureza original para, assim, apenas aplicar ao responsável a multa prevista no artigo 58 da Lei 8.443/1992, sem julgamento de contas.
Situação análoga à verificada no caso presente – processo originariamente autuado como tomada de contas especial – também foi expressamente considerada na declaração de voto do Ministro-Substituto Weder de Oliveira, relator do feito em que se proferiu aquele Acórdão 1723/2009-TCU-Plenário: “Se a tomada de contas especial originou-se da conversão de outro processo, que se reconheça a natureza inicial. Se se trata de processo autônomo (ou seja, TCE desde a origem) que passe a ser conhecido como representação, cuja finalidade é exatamente a de apurar ilegalidades”.
Ressalto e faço ver que, na hipótese que ora se considera – remanescência de irregularidade não danosa em tomada de contas especial –, a conversão da TCE em representação não constitui, de maneira nenhuma, mera formalidade. A meu ver, essa medida se revela de todo correta e justa, pois é de se convir que a possibilidade de haver desfechos distintos para um mesmo caso tão somente em razão do tipo de processo em que o caso é examinado fere gravemente os princípios da razoabilidade, da isonomia e da instrumentalidade das formas. Em outras palavras, a uma mesma irregularidade devem corresponder as mesmas sanções, independentemente do tipo de processo de controle externo em que essa irregularidade é tratada. Assim, se, em sede, digamos, de uma representação, uma determinada irregularidade acarreta, para o responsável, apenas a aplicação de multa, não faz sentido nenhum que, em sede de tomada de contas especial, seja o mesmíssimo responsável, pela mesmíssima irregularidade, sancionado com multa potencialmente cumulada com a pena de inelegibilidade decorrente da aplicação do que dispõem, em combinação, o artigo 91 da Lei 8.443/1992 e os artigos 1°, inciso I, alínea “g”, e 3°, da Lei Complementar 64/1990, a seguir transcritos:
Lei 8.443/1992
Art. 91 . Para a finalidade prevista no art. 1°, inciso I, alínea g e no art. 3°, ambos da Lei Complementar n° 64, de 18 de maio de 1990, o Tribunal enviará ao Ministério Público Eleitoral, em tempo hábil, o nome dos responsáveis cujas contas houverem sido julgadas irregulares nos cinco anos imediatamente anteriores à realização de cada eleição.
Lei Complementar 64/1990
Art. 1º São inelegíveis:
I - para qualquer cargo:
 (...) 
g) os que tiverem suas contas relativas ao exercício de cargos ou funções públicas rejeitadas por irregularidade insanável que configure ato doloso de improbidade administrativa, e por decisão irrecorrível do órgão competente, salvo se esta houver sido suspensa ou anulada pelo Poder Judiciário, para as eleições que se realizarem nos 8 (oito) anos seguintes, contados a partir da data da decisão, aplicando-se o disposto no inciso II do art. 71 da Constituição Federal, a todos os ordenadores de despesa, sem exclusão de mandatários que houverem agido nessa condição; [Redação dada pela Lei Complementar 135/2010]
 (...) 
Art. 3° Caberá a qualquer candidato, a partido político, coligação ou ao Ministério Público, no prazo de 5 (cinco) dias, contados da publicação do pedido de registro do candidato, impugná-lo em petição fundamentada.
§ 1° A impugnação, por parte do candidato, partido político ou coligação, não impede a ação do Ministério Público no mesmo sentido.
§ 2° Não poderá impugnar o registro de candidato o representante do Ministério Público que, nos 4 (quatro) anos anteriores, tenha disputado cargo eletivo, integrado diretório de partido ou exercido atividade político-partidária.
§ 3° O impugnante especificará, desde logo, os meios de prova com que pretende demonstrar a veracidade do alegado, arrolando testemunhas, se for o caso, no máximo de 6 (seis) .
- III -
Diante do exposto, este representante do Ministério Público junto ao TCU propõe ao Tribunal que converta esta tomada de contas especial em representação e aplique, com fundamento no que dispõe o artigo 58, inciso II, da Lei 8.443/1992, multas individualizadas aos Srs. Alberto Eustáquio Caldeira de Melo e Ricardo Afonso Veloso.

8.1. Edmilson Souto Silva (110.154/OAB-MG) e outros.  
8.2. Frank Weslen Lopes (122.336/OAB-MG) e outros.

Subprocurador-Geral Lucas Rocha Furtado.

TOMADA DE CONTAS ESPECIAL. CONVÊNIO. NÃO CONCLUSÃO DO OBJETO PACTUADO. DILIGÊNCIA, CITAÇÃO E AUDIÊNCIA. APROVEITAMENTO DA PARCELA EXECUTADA. AUSÊNCIA DE DÉBITO. ADOÇÃO DE PROVIDÊNCIAS PARA OBTENÇÃO DE LICENÇA AMBIENTAL. MOROSIDADE DO ÓRGÃO AMBIENTAL ESTADUAL. CANCELAMENTO DOS EMPENHOS PELO CONCEDENTE. CONTAS REGULARES. QUITAÇÃO PLENA.

TOMADA DE CONTAS ESPECIAL (TCE)

Secretaria de Controle Externo de Tomada de Contas Especial (SecexTCE).

Trata-se de tomada de contas especial instaurada pelo Fundo Nacional do Meio Ambiente (FNMA) contra Alberto Eustáquio Caldeira de Melo, prefeito do Município de Bocaiúva/MG de 3/10/2004 a 31/12/2008, em razão da não conclusão do objeto do Convênio 31/2007 (Siafi 600929) , que consistia na: (i) elaboração do Plano de Gestão Integrada de Resíduos Sólidos (PGIRS) ; (ii) implantação do aterro sanitário; (iii)  recuperação de área degradada pela disposição inadequada de resíduos sólidos urbanos; (iv) estruturação da Associação dos Catadores de Materiais Recicláveis de Bocaiúva (Ascaboc) ; e (v) recuperação e readequação da usina de triagem de compostagem de resíduos sólidos.
Vigente de 26/12/2007 a 30/11/2011, o ajuste previu a transferência de R$ 566.732,00 pela FNMA e contrapartida municipal de R$ 31.500,00. Do total previsto, R$ 149.943,00 foram repassados, referentes à primeira etapa a ser cumprida, por meio da ordem bancária 2007OB900201, creditados na conta corrente específica em 3/1/2008 (peça 9, p. 105) .
 Instaurada a TCE, o concedente concluiu pela ocorrência de dano ao Erário e pela responsabilização Alberto Eustáquio Caldeira de Melo, subscritor e gestor da parcela financeira liberada, por todo o montante transferido, “uma vez que não enviou os documentos complementares da Prestação de Contas Final e nem recolheu o valor do débito a ele imputado” (peça 10, p. 35-43) . O Controle Interno anuiu às conclusões do concedente e manifestou-se pela irregularidade das contas (peça 10, p. 65-77) .
No âmbito do TCU, após intervenção deste Relator (peça 31) , foi promovida diligência ao Município, para avaliar o grau de aproveitamento das obras realizadas por Alberto Eustáquio Caldeira de Melo, em específico (peça 36) :
a) a situação atual do aterro sanitário de Bocaiúva/MG parcialmente construído com recursos do Convênio 31/2007 (Siafi 600.929) , especificamente no que tange ao licenciamento ambiental que estava pendente de autorização para a continuidade das obras; 
b) a destinação dada às áreas e construções realizadas com a parcela de recursos federais utilizada no objeto conveniado e descrever minuciosamente as áreas, construções e materiais que porventura estejam sendo utilizados em benefício da população local. 
Em 11/5/2017, o Município de Bocaiúva/MG informou, a partir dos documentos disponíveis, que: (i) o ex-prefeito Ricardo Afonso Veloso não adotou providências para obter a licença de instalação do aterro sanitário e da usina de reciclagem; (ii) o convênio foi firmado tendo por base licença prévia obtida pelo Município em 27/6/2003; (iii) Alberto Eustáquio Caldeira de Melo executou a primeira etapa do convênio, cuja prestação de contas parcial foi aprovada após saneamento durante a gestão do sucessor; (iv) a continuidade do convênio e a liberação do restante dos recursos dependia da obtenção da Licença de Instalação; (v) o ex-prefeito Ricardo Afonso Veloso deixou expirar todos os prazos concedidos, conforme Ofício Supram 791/2012, reiterado pelo Ofício Supram 207/2015,  para complementar a documentação necessária para liberação da licença de instalação, o que resultou no arquivamento do processo de obtenção da licença em 10/8/2015; (vi) no que se refere aos investimentos feitos, atesta a existência de estrada de acesso e realização de obras de terraplenagem e recuperação de degradação, que foi utilizada como aterro da cidade até 2016, último ano da gestão de Ricardo Afonso Veloso; (vii) a Ascaboc foi beneficiada com área de 130 m2 de área construída para coleta, seleção e reciclagem do lixo; (viii) a área está preservada e em condições de ser utilizada para os fins a que se destina o Convênio 31/2007, como atestado pelo setor de engenharia municipal (peça 43) .  
Em vista dessas informações, a Secex-MG promoveu a citação de Alberto Eustáquio Caldeira de Melo pela não execução do Convênio 31/2007 (Siafi 600.929) , imputando-lhe débito de R$ 149.943,00 e crédito de R$ 11.251,48, referente a saldo restituído em 9/9/2003 (peça 46) .
Alberto Eustáquio Caldeira de Melo arguiu, em suas alegações de defesa, que: (i) a vigência inicial do convênio era 30/9/2009, o que demonstra que potencialmente seria executado por mais de um gestor, razão porque não deve ser indicado como único responsável na TCE; (ii) seus atos de gestão não foram avaliados por aspectos técnicos, mas tão somente em vista da declaração de seu sucessor de que não havia nos arquivos municipais os documentos necessários para regularizar as pendências informadas pelo FNMA; (iii) o objeto foi parcialmente executado, como demonstra a prestação de contas parcial apresentada pelo responsável em 26/11/2008; (iv) a utilidade do que foi executado foi atestada pelo município ao TCU, em resposta a diligência; (v) licença ambiental prévia foi emitida em 27/6/2003 e esteve válida até 27/6/2007; (vi) o convênio foi firmado pelo FNMA quando a licença prévia já estava vencida, o que configura falha do concedente; (vii) apesar de vencida, a Conjur manifestou-se favorável ao ajuste em vista da etapa inicial de “elaboração e implantação do Plano de Gestão Integrada de Resíduos Sólidos”, o que não exigiria a licença, conforme trecho da Informação 706/2007 que reproduz; (viii) a Conjur informou, ainda, que a licença ambiental seria exigida posteriormente pelo FNMA para liberação dos recursos; (ix) não houve expressa consignação de que o município não poderia empregar os recursos financeiros liberados, mas que as parcelas restantes somente seriam liberadas mediante a apresentação das licenças; (x) nunca foi instado a apresentar nova licença ambiental; (xi) a transferência da primeira parcela impulsionou o responsável a executar a etapa preliminar e as seguintes, conforme a disponibilidade financeira; (xii) foi notificado da necessidade de apresentar a licença de instalação para obter a segunda parcela dos recursos nos últimos dias de seu mandato e não teve tempo hábil para tomar as providências cabíveis; (xiii) a utilização dos valores disponibilizados na primeira parcela, quando a licença prévia já estava vencida, não pode ser atribuída como falha sua, pois não havia expressa vedação a isso no convênio e o parecer da AGU, que autorizou a liberação da primeira parcela permitiu compreender que esses valores poderiam ser aplicados de imediato; (xiv) a Fundação Estadual do Meio Ambiente (Feam/MG) emitiu nova licença prévia em 12/4/2011, válida por mais quatro anos, o que convalida os serviços inicialmente executados pelo responsável; (xv) a prestação de contas parcial apresentada foi aprovada pelo órgão concedente, como comprova; (xvi) o sucessor na gestão municipal e do convênio firmou o primeiro termo aditivo ao Convênio 31/2007 e, por consequência, assumiu a responsabilidade de obter a licença exigida; (xvii) Ricardo Afonso Veloso assinou, ainda, o segundo e o terceiro termos aditivos, respectivamente em 30/12/2009 e 30/11/2010, em vista do processo em andamento para obtenção da licença de instalação do aterro sanitário; (xviii) a obtenção da licença de instalação era a única condicionante para a conclusão do objeto, visto que a prestação de contas da parcela executada pelo responsável já havia sido aprovada; (xix) findo o convênio em 2011, o gestor deixou de encaminhar a prestação de contas final, razão porque o município foi incluído, em 11/10/2012, no Cadastro de Inadimplentes do Governo Federal (peças 51-53) .
A partir das informações fornecidas pelo Município de Bocaiúva/MG e das alegações de defesa do responsável, a Secex-MG entendeu esclarecido que a parcela executada por Alberto Eustáquio Caldeira de Melo foi aprovada quanto ao aspecto financeiro pelo concedente e teve utilidade para a população, o que afasta a ocorrência de dano ao Erário. Concluiu, contudo, que a ausência de licença ambiental para fundamentar as intervenções realizadas, assim como a inércia na adoção de providências para obter a licença de instalação, o que permitiria o recebimento das parcelas financeiras restantes e a conclusão o objeto pactuado, constituíram irregularidades passíveis de punição. Nesse sentido, o subscritor e primeiro gestor do Convênio 31/2007 deveria ser responsabilizado conjuntamente com o sucessor, Ricardo Veloso, em cuja gestão ocorreram duas prorrogações do convênio.
Por essa razão, Ricardo Afonso Veloso, Prefeito do Município de Bocaiúva/MG de 2009 a 2016, foi ouvido em audiência em razão da “omissão na entrega de documentos necessários à obtenção das licenças junto ao órgão ambiental, resultando na interrupção do repasse financeiro, inexecução parcial do objeto e inscrição da inadimplência do Município no Cadin, em decorrência da ausência da consecução do objeto do Convênio 31/2007- Siafi 600.929” (peças 57-58) .
Em suas razões de justificativa, Ricardo Afonso Veloso aduziu que: (i) não ficou inerte ante a necessidade de obter a licença ambiental necessária, haja vista que obteve, em 12/4/2011 outra licença prévia, que apresenta, “fruto de árduo trabalho junto a Supram/MG”; (ii) foram feitas muitas tentativas para obter a licença ambiental, como atesta por meio de laudos e declarações emitidos por engenheiro ambiental; (iii) a legislação ambiental e as exigências do Supram/MG tornaram impossível ao gestor cumprir as obrigações pactuadas; (iv) uma das condicionantes para a obtenção da licença de instalação era a construção de uma pista de desaceleração às margens da BR 135, de pelo menos 1,5 km, o que, em razão dos custos, era inviável para o município; (v) a averbação da ampliação da reserva legal passou a ser desnecessária a partir da edição da Lei Estadual 20.922/2013; (vi) com as dificuldades para obter a licença de instalação, em vista dos custos que os condicionantes impunham, e a disponibilidade de aterro sanitário, com licença de operação e operacionalizado por empresa particular, em Montes Claros/MG, o município optou por transportar e lá depositar os resíduos, em observância aos ditames sobre passivo ambiental ditados pela Lei 12.305/2010, que dispõe sobre a Política Nacional de Resíduos Sólidos (peça 59) .
Em sua análise de mérito, transcrita no relatório que fundamenta este voto, a Secex-MG ratifica o entendimento anterior que as intervenções físicas promovidas por Alberto Eustáquio Caldeira de Melo foram endossadas pelo órgão concedente e reverteram-se em prol da comunidade. Afastada a ocorrência de dano ao Erário, permanece a irregularidade decorrente da ausência de licença ambiental que suportasse as intervenções feitas, atribuível ao signatário e primeiro gestor do Convênio 31/2007, e da não adoção de providências suficientes para obter a licença ambiental necessária para dar continuidade à execução do objeto pactuado, atribuível ao ex-prefeito sucessor. 
Propugna, nesse sentido, pela irregularidade das contas, com fulcro nos art. 16, inciso III, alínea “b”, c/c art. 19, parágrafo único, da Lei 8.443/1992, e a sanção dos responsáveis com a multa prevista no art. 58, inciso I, da mesma Lei.
O Parquet aquiesce quanto à existência de irregularidade, passível de multa, mas diverge quanto à irregularidade das contas. Argui que, afastada a ocorrência de dano ao Erário, o processo deve ser convertido em representação, à luz do entendimento firmado por meio do Acórdão 1723/2009-TCU-Plenário, não obstante o processo ser originalmente uma tomada de contas especial. Funda tal proposição nos efeitos que a irregularidade das contas, por força do previsto no art. 91 da Lei 8.443/1992 c/c o art. 1º, inciso I, alínea “g”, da Lei Complementar 64/1990, acarreta às pretensões políticas dos responsáveis. Sugere, por fim, a conversão dos autos em representação e aplicação da multa prevista no art. 58, inciso II, da Lei 8.443/1992 a Alberto Eustáquio Caldeira de Melo e a Ricardo Afonso Veloso.  
Feito necessário resumo dos fatos, passo a decidir.
II
Está demonstrado nos autos que os recursos disponibilizados pelo FNMA por força do Convênio 31/2007 foram devidamente empregados, em benefício da comunidade local, o que afasta a ocorrência de dano ao Erário.
O Parecer Técnico Disan 38/2003 especifica a área selecionada para o empreendimento como “localizada na margem esquerda da BR 135, sentido Bocaiúva a Montes Claros, a 3 km do centro urbano”, adquirida por processo de desapropriação por utilidade pública, haja vista que o local já utilizado precariamente como “lixão”. Registra, ainda, que o projeto foi antecedido da realização de um Relatório de Controle Ambiental (RCA) , elaborado pela Fundação Centro Tecnológico de Minas Gerais (Cetec) , revisto e complementado a partir de vistoria in loco realizada pelo Feam em 13/3/2002. 
O Feam pautou-se, ao emitir a Licença Prévia 56/2003, na conclusão técnica de que a implantação do aterro sanitário no Município de Bocaiúva/MG traria benefícios à população, além de habilitar o município, na fase da Licença de Operação, ao recebimento da parcela do ICMS referente ao subcritério Saneamento Ambiental, conforme estabelecido na Lei 13.803/2000. Assim, observado o plano de monitoramento firmado com o ente municipal e as condicionantes anexas à licença, poder-se-ia dar início ao empreendimento (peça 1, p. 268-286) .
Por meio da Nota Técnica 200/2007/GEPRO-NQA/FNMA, de 7/12/2007, foi aprovada a assinatura do convênio. Além consignar a aprovação do empreendimento (Projeto 178/2005) pelo Conselho Deliberativo do FNMA em dezembro de 2005 e o cumprimento, pelo município, das condicionantes estabelecidas por esse mesmo conselho, a área técnica assentou que (peça 4, p. 237-239) :
não havia dúvidas quanto ao “processo de análise empreendido” pela Câmara Técnica Temporária, composta por especialistas na temática do edital, tampouco quanto ao “enquadramento do projeto às exigências do instrumento e do FNMA”;
os valores consignados na proposta estavam de acordo com os valores praticados pelo Governo Federal.
Na sequência, ao encaminhar a matéria à análise da Consultoria Jurídica do MMA (peça 4, p. 271) , foi “ressalvada a necessidade da devida apresentação de comprovante de Propriedade do Imóvel, Projeto Básico e Licenciamento Ambiental para o cumprimento da fase II” (grifo no original) . 
Esse aspecto também foi destacado na Informação 706/2007/CGCA/CONJUR/MMA/er (peça 4, p. 273-287) , quando a análise jurídica frisou ser imprescindível a apresentação das licenças ambientais previamente à liberação dos recursos para a execução da fase II, ou implementação do aterro.
A partir dos documentos citados, depreende-se que o fato de a Licença Prévia 56/2003 estar expirada não foi aventado como impeditivo para a assinatura do Convênio 31/2007 e cumprimento da fase I prevista no Plano de Trabalho. Tanto assim que, de imediato, foi liberado o montante correspondente a essa primeira etapa.
Compulsando o plano de trabalho aprovado (peça 4, p. 321-329) , anexo ao Convênio 31/2007, tem-se que a fase I compreendia, sob o aspecto físico, a realização de oficinas com envolvimento da sociedade, para fins de elaboração do Plano de Gestão Integrada de Resíduos Sólidos do município, enquanto sob o aspecto financeiro, previa a realização das oficinas (R$ 56.001,00) e serviços de obras e instalações (R$ 93.942,00) , o que totalizava o montante transferido ao convenente (R$ 149.943,00) .
Em vista desses elementos, é razoável supor que Alberto Eustáquio Caldeira de Melo acolhesse o recebimento dos recursos como autorização para realizar as atividades e serviços a eles correspondentes. Os registros feitos pela área técnica do MMA eram claros no sentido de que a licença ambiental era necessária para a fase II, conquanto tenham liberados recursos que a princípio, e em parte, já diziam respeito a essa etapa.
Por essa razão, assiste razão ao responsável quando aduz que não houve expressa consignação de que o município não poderia empregar os recursos financeiros liberados, que nunca foi instado a apresentar nova licença ambiental, salvo no final de seu mandato, e, ainda, que a transferência da primeira parcela o impulsionou a executar a etapa preliminar e as seguintes, haja vista a disponibilidade financeira. Esses fatos somam-se à demonstração de que o montante transferido foi regularmente aplicado, em benefício do Município de Bocaiúva/MG. 
Acolho, portanto, as alegações de defesa de Alberto Eustáquio Caldeira de Melo.
III
No que se refere à conduta atribuída a Ricardo Afonso Veloso, qual seja, a omissão na entrega de documentos necessários à obtenção das licenças ambientais, o que ocasionou a não conclusão do Convênio 31/2007, há nos autos informações suficientes para afastar a suposta omissão e demonstrar que o responsável não se manteve inerte ante a necessidade de dar continuidade à execução do ajuste, como discrimino:
solicitou ao FNMA, em 6/12/2009, reiterando em 2/2/2010, fiscalização in loco das metas concluídas do Convênio 31/2007, para fins de continuidade das obras (peça 8, p. 149 e 155) . Por meio do Ofício 199/2010/GEPRO/FNMA/DEF/MMA, o concedente entendeu desnecessária tal providência, haja vista que “as metas implementadas até o momento são mais de cunho administrativo do que técnicas” e reafirmou a necessidade de que fosse apresentada cópia de licença ambiental válida para atestar a regularidade do aterro e dar continuidade à execução do objeto (peça 8, p. 153) 
firmou o primeiro e o segundo termos aditivos ao Convênio 31/2007 em 27/12/2009 (peça 8, p. 69-89) ;
em 28/7/2010, apresentou extenso rol de documentos ao Conselho Estadual de Política Ambiental (Copam) , subordinado à Secretaria de Estado de Meio Ambiente e Desenvolvimento Sustentável (Supram) , para fins de instrução do Processo de Licença de Instalação (Licença Prévia + Licença de Instalação) Copam 14696/2006/001/2010, conforme Recibo 494804/2010 (peça 8, p. 255-256) ;
o relatório técnico emitido pelo Copam detalhou as características do empreendimento e identificou lacunas nos estudos e documentos, concluindo que “os estudos apresentados são inconsistentes e insatisfatórios do ponto de vista técnico e que a área proposta se apresenta em desacordo com a legislação vigente, não havendo viabilidade locacional”. Datado de 24/9/2010, esse documento está juntado à peça 8, p. 257-260, sem a assinatura dos técnicos que o subscrevem;
em 16/11/2010, o Município de Bocaiúva/MG juntou ao Processo de Licença de Instalação (Licença Prévia + Licença de Instalação) Copam 14696/2006/001/2010 justificativa para a escolha da área destinada à implantação do aterro sanitário, em que fez referência a análise técnica favorável ao local consignada no Parecer Técnico Disan 83/2003, que subsidiou Licença Prévia 56/2003 (peça 8, p. 261-266) ;
em 22/11/2010, a Supram emitiu declaração de que o processo para emissão de licença prévia e de instalação para o empreendimento encontrava-se em trâmite/análise técnica e jurídica, tendo sido realizadas reuniões entre o município, com a presença do prefeito Ricardo Afonso Veloso, e a área técnica para esclarecimentos (peça 8, p. 317) ;
os esforços para obter a licença ambiental foram reconhecidos pelo FNMA (peça 8, p. 325) , o que resultou na assinatura do terceiro termo aditivo ao Convênio 31/2007 em 30/12/2010, prorrogando a vigência do ajuste até 30/11/2011 (peça 8, p. 327-333) ;
em 17/1/2011, por meio do Ofício 47/2011/GEPRO/FNMA/SECEX/MMA, o concedente estabeleceu prazo de 180 dias para a apresentação da licença ambiental (peça 8, p. 343) ;
em 6/4/2011, a Supram concedeu a Licença Prévia 249/2011 ao empreendimento, condicionada ao atendimento das condicionantes anexas (peça 8, p. 349-361) , o que foi comunicado ao FNMA;
em 22/9/2011, a Supram requereu mais documentos ao município, no que foi atendida em 4/11/2011, conforme Recibo 83270212011 (peça 59, p. 8-10) ;
em 8/12/2011, a Supram realizou vistoria in loco no empreendimento, conforme Relatório de vistoria 86/2011 (peça 59, p. 11-12) ; 
em 29/12/2011, os empenhos referentes às parcelas a liberar, no total de R$ 416.789,00, foram cancelados, após expirado o prazo do Convênio 31/2007 (peça 8, p. 393-401) ;
em 4/1/2012, o Município de Bocaiúva/MG informou ao FNMA a realização de vistoria dos técnicos da Supram, que solicitaram, por derradeiro, o acréscimo da locação da reserva legal da área do aterro para a emissão do parecer da licença de instalação (peça 8, p. 403 e peça 9, p. 3-5) .
Essa sucessão de fatos não permite concluir que Ricardo Afonso Veloso foi omisso ou deixou de adotar providências para a obtenção da licença ambiental requerida e, em consequência, dar continuidade à execução do objeto pactuado. Ao contrário e como aventado pelo ex-prefeito em suas razões de justificativas, foram feitas reiteradas tratativas para atender às exigências do órgão ambiental, o que, aparentemente, poderia ter sido finalizado não fosse o cancelamento dos empenhos pelo concedente.
Está caracterizado nos autos, ainda, o cuidado do ex-prefeito em manter o órgão concedente avisado quanto às providências em curso para a obtenção da licença ambiental, visto mencionar, nas correspondências encaminhadas, a importância que o empreendimento tinha para a comunidade local. Assim, sem adentrar nas contrariedades e postergações no processo de análise da situação ambiental da área a ser destinada ao aterro sanitário, é certo que o gestor adotou providências para dar continuidade à execução do Convênio 31/2007 (Siafi 600929) , em que pese terem sido infrutíferas ao final.
A seu favor, ainda, deve-se mencionar as informações prestadas para complementar a prestação de contas parcial formulada por seu antecessor, o que raramente se verifica nesses casos, e a restituição, em 30/9/2013, de R$ 11.251,48 ao FNMA, referentes ao saldo remanescente na conta corrente específica do convênio (peça 9, p. 85-104) .
Por essas razões, acolho as razões de justificativa de Ricardo Afonso Veloso.
Ante o exposto, julgo regules as contas de Alberto Eustáquio Caldeira de Melo e de Ricardo Afonso Veloso, com fulcro no art. 16, inciso I, e 17 da Lei 8.443/1992, e VOTO no sentido de que o Tribunal adote a deliberação que ora submeto à apreciação deste Colegiado.
TCU, Sala das Sessões Ministro Luciano Brandão Alves de Souza, em 31 de março de 2020.
WALTON ALENCAR RODRIGUES 
Relator